臺灣高等法院刑事判決　　　　　　　　　　　　　九十一年度上訴字第二二三七號
　　上　訴　人
　　即　被　告　甲○○
　　　　　　　　乙○○
　　右二人共同
　　選任辯護人　葉海萍　律師
　　上　訴　人
　　即　被　告　丁○○
　　選任辯護人　彭火炎
　　　　　　　　張玉琳
　　上　訴　人
　　即　被　告　丙○○
　　選任辯護人　葉海萍　律師
右上訴人因貪污案件，不服台灣新竹地方法院八十九年度訴字第二七三號中華民國九
十一年七月十二日第一審判決（起訴案號台灣新竹地方法院檢察署八十八年度偵字第
八八一三號）提起上訴，本院判決如左：
    主  文
上訴駁回。
    事  實
一、甲○○係新竹縣新豐鄉公所農業課課員，乙○○係該鄉公所秘書，丙○○係該鄉
    公所前農業課課長（已於民國八十八年九月十四日調任同鄉公所建設課課長），
    丁○○則係新竹縣新湖地政事務所課員。新竹縣新豐鄉公所內關於自耕能力證明
    書核發與否之審核業務，係由甲○○擔任幹事，負責承辦新竹縣新豐鄉公所受理
    民眾申請自耕能力證明書及相關公文之承辦業務，該鄉公所核發自耕能力證明書
    之審查小組，則由乙○○兼任新豐鄉公所審理小組之召集人，丙○○、丁○○及
    楊意鋒（楊意鋒係同鄉民政課課長，其僅負責審查申請人有無提出三七五租約）
    分別擔任該審查小組委員，均係主管新竹縣新豐鄉民眾申請核發自耕能力證明書
    之審查業務，為依據法令從事公務之人員。
二、緣原審法院民事執行處於受理八十七年度執字第二０七０號債權人新竹區中小企
    業銀行股份有限公司對債務人楊文君之清償借款強制執行事件時，於八十七年一
    月九日查封債務人楊文君所有、坐落於新竹縣湖口鄉○○段一三五０地號之土地
    及建物，但因上開土地的使用分區經編定為「特定農業區農牧用地」，建物為農
    舍，於拍賣公告上特別註記應買人須當場提出自耕能力證明書正本，始得參與投
    標。經第一次拍賣流標後，原審法院民事執行處即於同年四月二十九日以新院錦
    執莊字第二０七０號通知，定於同年六月一日進行第二次拍賣。依內政部八十四
    年三月二十八日台內地字第八三一四二六五號函頒之自耕能力證明書之申請及核
    發注意事項第八點第一項規定：「申請核發證明書之承受農地之使用，應符合區
    域計畫法或都市計畫法有關土地使用管制法令規定」，即承受農地人須現為自耕
    農外，尚須所欲承受之農地現為合法使用農地，始得核發自耕能力證明書。然右
    開農地自八十二年起，即遭原地主楊文君違法變更使用，將該農地全部鋪設水泥
    地面，建造鐵皮違章建築，充做晉元電子股份有限公司廠房，並經新竹縣政府在
    八十六年六月十六日以（八六）府地用字第六一七八二號函通知其恢復原狀在案
    ，是以，除非現狀改變，應無人可取得該土地之承受農地自耕能力證明。
三、黃鏡平明知其本人從事建築業，不具有自耕能力身分，無法取得自耕能力證明書
    ，其姊夫張金進有現耕農地，具有申請自耕能力證明書之資格，遂向不知情之張
    金進借用其名義，委託代書黃俊維於八十八年五月二十六日，向新豐鄉公所之承
    辦人員甲○○申請承受右開地號農地之自耕能力證明書（同一天，黃鏡平亦以其
    父黃景有之名義，向湖口鄉公所申請承受同一地號農地之自耕能力證明書，惟湖
    口鄉公所以正常流程通知黃鏡平時，上開地號農地之拍賣程序已結束，詳如後述
    ）。甲○○、丁○○、乙○○、丙○○等四人受託後，為圖該申請人黃鏡平取得
    應買上開農地之資格，及代書黃俊維得以「快速件」收取費用（按為平日收費二
    倍以上之費用），而得代為申請該案件之利益，並為趕在同年六月一日前使張金
    進之申請案（實為黃鏡平所欲申請，一般申請案的審查時間約十五天）能順利完
    成，以便參與原審法院之拍賣，對於其等主管之事務，均明知違背法令，竟基於
    犯意聯絡與行為分擔，先由甲○○迅速在申請當日即八十八年五月二十六日代為
    決行發文，以八十八年五月二十六日新鄉農字第二０一六二號函，委託新竹縣湖
    口鄉公所代查右開地號之使用狀況，並違反公文應送經新竹縣政府所交換傳遞之
    規定，逕自指示新豐鄉鄉公所內不知情的收發人員吳禮琴，將委託新竹縣湖口鄉
    公所代查之上開公文，交付予黃俊維所指定之余陳孟收受，由余陳孟親自攜往新
    竹縣湖口鄉公所收文，因黃俊維復向新竹縣湖口鄉公所農業課課員李祥乾請託希
    望能儘速辦理查勘，李祥乾遂立即於當日會同黃俊維至現場實地勘查，並立即於
    會勘後辦稿，惟仍據實在新竹縣新豐鄉公所核發自耕能力證明書會查單上之農地
    使用狀況欄上登載：「德盛段一三五Ｏ號土地除建物乙棟外餘為水泥路面」，另
    在農地是否合法使用欄登載：「請自行審查」，再將上開結果以八十八年五月二
    十六日湖農字第八八０八一九三號函函覆新竹縣新豐鄉公所（按：同一地號土地
    ，亦有同縣新埔鎮公所於同年月二十八日接受鎮民邱銘山委請及湖口鄉公所於同
    年七月十九日接受鄉民彭春梅申請後指示李祥乾至現場查勘，李祥乾查勘後所記
    載之結果均相同）。依此李祥乾會勘後辦稿之記載，已明顯可看出系爭農地現狀
    並未改變，不能核發承受農地自耕能力證明書，詎甲○○於受理申請次日即同年
    月二十七日將張金進之申請案提送審查小組審查，丁○○以該農地為水泥地而簽
    註「補送合法證明文件後再審查」之意見，甲○○旋以翌（二十八）日，以（八
  八）新鄉農字第二０一六三號函通知黃俊維，請其補送右開德盛段一三五０地號
    內建物之建照憑核，惟並未要求其需補送上開土地上水泥地面之合法使用證明文
    件，黃俊維隨即於同年月三十一日提供該建物於八十二年七月二十九日經新竹縣
    政府建設局以（８２）湖鄉建字第七０號所核發之使用執照（按為楊文君在同年
    四月間獲知其所有之農舍將遭新竹縣政府拆除，而交付予黃俊維之父親黃秀輝保
    管，希望向新竹縣政府要求保留合法建物，黃秀輝因而持有該份使用執照）予甲○○，而甲○○、丁○○、丙○○、乙○○等四人明知新竹縣新豐鄉公所之自耕
    能力證明書審查會議每月依規定僅召開二次，且同年月二十七日既已召開該月份
    的第二次審查會議，同月份理當不會再開會，甲○○竟仍於收受黃俊維所交付之
    右開使用執照後，於同年月三十一日，將右開審查表直接交給黃俊維之妻子李桂
    稜，由其攜往新竹縣新湖地政事務所予丁○○會章，丁○○明知右開農地「水泥
    地面」部分未補正合法使用證明文件，竟基於上開犯意聯絡，違反右開自耕能力
    證明書之申請及核發注意事項之規定程序，即予蓋章准予核發，並交由李桂稜攜
    回新竹縣新豐鄉公所交予甲○○，甲○○立即於當日呈送丙○○及乙○○二人審
    核，丙○○、乙○○二人均明知右開農地實際上均為水泥地面且未有合法使用證
    明文件，依法係不得核發自耕能力證明書，竟仍於當日即同年月三十一日准予核
    發申請人張金進之自耕能力證明書並交予黃俊維，使張金進取得唯一具有能參與
    原審法院執行處八十七年度執字第二０七０號強制執行事件拍賣右開新竹縣湖口
    鄉○○段一三五０地號農地資格之應買人，並於翌日（即同年六月一日）原審法
    院拍賣右開新竹縣湖口鄉○○段一三五０地號農地時，參與投標，而以土地價格
    新台幣（下同）三百零五萬元，建物價格一百八十萬元，總價四百八十五萬元之
    顯低於市場價格之低價，拍得右開土地及建物，每平方公尺土地價格約僅達一千
    二百六十元，相較於原審法院民事執行處於同年六月三日拍賣毗鄰、亦為楊文君
    所有農地之新竹縣湖口鄉○○段一三五六地號之拍定每平方公尺土地價格約為四
    千一百二十三元，土地部分黃鏡平即有直接減少支付約七百萬元左右之利益，原
    審法院並因此於同年八月十二日發文對買受人張金進核發新院錦執莊二０七０字
    第三三九九四號不動產權利移轉證書，致使黃鏡平與黃俊維二人因而獲得上開不
    法利益。
四、案經法務部調查局新竹縣調查站移送臺灣新竹地方法院檢察署檢察官偵查起訴。
    理  由
一、本案之先決問題：
(一)按在本案中，被告甲○○、丁○○、乙○○、丙○○等四人所受追訴之罪名為「
    公務員對於主管之事務圖利他人罪」，即九十年十一月七日修正前貪污治罪條例
    第六條第一項第四款之「對於主管或監督之事務，直接或間接圖私人不法之利益
    者」，再依修正前貪污治罪條例同條第二項之規定，該圖利罪係明文處罰既遂與
    未遂犯。惟被告四人行為後，原貪污治罪條例第六條第一項第四款之法定刑度未
    改變，但文字修正為「對於主管或監督之事務，明知違背法令，直接或間接圖自
    己或其他私人不法之利益，因而獲得利益者」，要求須公務員有明知違背法令之
    情形外，並於同條第二項廢除原第四款處罰未遂犯之規定，即修正後之貪污治罪
    條例第六條第一項第四款之圖利罪僅處罰既遂犯，也就是公務員自己或其他私人
    ，並未因此獲得利益時，縱使公務員確有違法情事，亦因犯罪後之法律已廢止其
    刑罰而不罰。
(二)次按，拍賣之不動產，買受人繳足價金後，執行法院應發給權利移轉證書，買受
    人自領得執行法院所發給權利移轉證書之日起，取得該不動產所有權；因強制執
    行，於登記前已取得不產物權者，非經登記，不得處分其物權，強制執行法第九
    十七條、九十八條第一項、民法第七百五十九條，分別定有明文。即買受人在取
    得執行法院所發給之不動產權利移轉證書時起，無待登記，即成為該不動產之所
    有權人。本案中黃鏡平借張金進之名義申請新竹縣新豐鄉公所核發自耕能力證明
    之用意在參與原審法院所拍賣上開農地之應買，其目的在取得上開新竹縣湖口鄉
    ○○段一三五０地號之土地及建物之所有權，故本案中被告四人被訴涉犯貪污治
    罪條例第六條第一項第四款圖利罪之既、未遂標準，應係以法院是否核發不動產
    權利移轉證書為斷，如法院已核發不動產權利移轉證書，實際買受人黃鏡平（名
    義上為張金進）即獲有不具自耕能力之人（即張金進）得以具自耕能力之身份買
    受原審法院拍賣之上開農地，且較上開毗鄰相類土地減少支付約七百萬元之利益
    ，即便嗣後該不動產權利移轉證書因發現買受人張金進不具有自耕能力而被法院
    撤銷，亦無影響；至於代書黃俊維部分則係在其以遠短於一般申請人從申請到核
    准約十五天之六天期間即為張金進（黃鏡平所借用之名義人）取得自耕能力證明
，而自黃鏡平處取得二倍以上之代書費用時，即為既遂，合先敘明。
二、訊據被告甲○○、乙○○、丁○○、丙○○四人，固均坦承有在較短的期間內准
    予核發自耕能力證明給黃鏡平，惟均辯稱：我們都是依照法令審查，是李祥乾在
    代查時沒有註記清楚，既然該棟建物屬農舍，其圍繞的水泥地面民間均作曬榖埸
    使用，我們核發過程並無問題，也不是再開第三次會，是申請人後來補件了，我
    們就接受審查，與讓代書跑件、未經過縣政府交換公文等，這些都是便民措施，
    我們並沒有圖利任何人等語。惟：
(一)按在八十八年五月間，政府尚未開放農地自由買賣，依據土地法第三十條之規定
    ，私有農地所有權之移轉，其承受人以能自耕者為限，據此，核發自耕能力證明
    書之法令依據有四：
    １．「土地法第三十條」：即私有農地所有權之移轉，其承受人以能自耕者為限
        ，如違反者，其所有權移轉無效。
    ２．內政部八十四年三月二十八日台內地字第八三一四二六五號函所修正訂定之
        「自耕能力證明書之申請及核發注意事項」，其中第一點即清楚規定：「自
        耕能力證明書之申請及核發，應依本注意事項辦理。」；第二點規定：因(一)
        農地所有權買賣、贈與、交換、繼承、法院拍賣。(二)農地設定典權、永佃權
        。(三)農地辦理預告登記。(四)收回農地自耕等情形，得申請自耕能力證明書。
        故自耕能力證明書之申請，大致可分為農民因承受農地，及因承受農地以外
        之理由所申請之證明書。依上開注意事項第五點規定，申請人須具備有現耕
        農地、職業登記為自耕農等，年齡在十六歲以上之自然人。惟依上開注意事
        項第八點第一項復規定：承受農地之使用須符合區域計畫法或都市計畫法有
        關土地使用管制法令規定，即依區域計畫法或都市計畫法編為農牧用地、田
        地、旱地地目而未作非農地使用之土地（原審二卷九三至九六頁、一一０頁
        ）。
    ３．臺灣省政府八十四年七月二十一日八四人府一字第一五０二四一號函修正訂
        定之「臺灣省各鄉（鎮、市、區）公所核發自耕能力證明書審查小組設置要
        點」，此要點第二點規定臺灣省各鄉（鎮、市、區）公所核發自耕能力證明
        書審查小組之任務為審核申請人自耕能力，第六點中即規定自耕能力證明書
        審查小組之審查會議，每二週召開一次，必要時得召開臨時會議（原審二卷
        一一一頁）。
    ４．臺灣省政府八十四年五月二十四日八四府地三字第一四三一四七號函修正訂
        定之「核發自耕能力證明書審查表等書表及流程」，即上開核發自耕能力證
        明書審查小組，在審查申請人是否具備自耕能力時，均應依核發自耕能力證
        明書審查表上所規定之十項審查項目，依審查說明逐一進行審查，在審查項
        目第七項第一款復規定：現耕農地、承受農地之使用須符合區域計畫法、都
        市計畫法等有關土地使用管制法令規定。在該項之審查說明即規定：(1)依實
        地勘查情形認定，(2)必要時得簽會建管等相關單位認定（原審二卷一一二、
        一一三頁）。
      由上可知被告甲○○、乙○○、丁○○、丙○○等四人與證人楊意鋒共五人依
      據上開臺灣省各鄉（鎮、市、區）公所核發自耕能力證明書審查小組設置要點
      所組成之審查小組，所據以審查是否核發本件申請人張金進自耕能力證明書時
      之法令依據，為上開四種法令，除已據被告四人分別供承在卷外，並有臺北市
      政府地政處九十年十二月五日北市地三字第０九０二二八六二二００號函（原
      審二卷八三頁）、新竹市北區區公所九十一年二月二十二日北經字第０九一０
      ００二一七二號函（原審二卷九三頁），及新竹市香山區公所九十一年二月二
      十五日香經字第九一００００一七九０號函（原審二卷一０七頁）等附於原審
      卷二可佐，如有不符合上開法令規定之情形，審查小組即應不予核發，並無得
      以討價還價之空間。
(二)經查，系爭楊文君所有、坐落於新竹縣湖口鄉○○段一三五０地號之土地及建物
    ，由原審法院執行處依據債權人之請求，預計在八十八年六月一日進行第二次拍
    賣，應買人當場須能提出自耕能力之正本，此有原審法院八十八年四月二十九日
    新院錦執莊字第二０七０號函影本一份附卷可稽（參調查站卷附件三四）。而上
    開新竹縣湖口鄉○○段一三五０地號土地之地目為「田」，使用分區經編定為特
    定農業區農牧用地，此情亦在該土地之土地登記謄本上記載甚明（參調查站卷附
    件二四）。在自耕能力證明書審查表第二項中亦清楚載明，應依土地登記簿記載
    之編定使用種類來審查，被告四人對此點應非不知情。而上開農地自八十二年起
    ，即遭原地主楊文君違法變更使用，將該農地全部鋪設水泥地面建造鐵皮違章建
    築，充做晉元電子股份有限公司廠房，並經縣政府以八十六年六月十六日（八六
    ）府地用字第六一七八二號函通知楊文君應恢復原狀，有上開函文一件附卷可稽
    （參調查站卷附件三十），依湖口鄉公所接受委託後，至現場勘查之證人即農業
    課課員李祥乾，在會勘上開農地後所記載之現狀為「德盛段一三五Ｏ號土地除建
    物一棟外，餘為水泥路面」，此有其登載在新豐鄉公所核發自耕能力證明書會查
    單上之使用狀況如何欄之記載可憑（參調查站卷附件十七），然晉元電子股份有
    限公司廠房因該公司經營不善而停止該廠之生產工作，八十七年底遭不明人士破
    壞建物，惟地基一、六米之水泥基座並未拆除，直至八十八年八月間該地號土地
    移轉所有權以前，該工廠地基均未拆除，亦未恢復原狀使用，此情亦據證人即楊
    文君之外甥女婿蔡龍賢於調查局訊問時敘明甚詳（參調查站卷附件一），並有財
    團法人中華工商鑑測研究中心報告書中所附之現場照片四十二張在卷可參。是以
    ，上開農地既已先違反區域計畫法之使用分區之規定，而全部舖設水泥地面，原
    地主楊文君又拒不恢復原狀，事實上，在原審法院拍賣該地號土地前，除了由新
    竹縣政府執行公權力予以恢復原狀外，任何人應均無法取得核發之自耕能力證明
    書。此亦可由新竹縣新埔鎮公所轄內鎮民邱銘山，與同縣湖口鄉公所轄內居民楊
    彭春梅二人，分別於八十八年五月二十八日、同年七月十九日，向新埔鎮公所及
    湖口鄉公所申請核發上開德盛段一三五０地號農地「同一筆土地」之自耕能力證
    明時，新埔鎮公所及湖口鄉公所均依據前開證人李祥乾在審查單上所為相同之記
    載「除建物一棟外，餘為水泥路面」審查後，新埔鎮公所審查小組依據法令即認
    「依規不合」將申請人之申請退回，新埔鎮公所之理由即引述前開「申請核發證
    明書之承受農地之使用應符合區域計畫法有關土地使用管制法令規定」，湖口鄉
    公所審理小組亦以「德盛段一三五號土地上水泥地面非供農業使用，請予恢復原
    狀使用，並通知在案，迄今無法補正，原件退回」，而退回申請人之申請，此有
    新竹縣新埔鎮公所八十八年七月十五日新埔農字第七六三三號函，及湖口鄉公所
    八十八年九月十日湖所字第三０七八四號函，及會查單分別附於法務部調查局新
    竹縣調查站卷內可參至明（參調查站卷附件二六、二七）。被告等不顧上情，予
    以核發自耕能力證明書，自屬違法而有圖利犯意至明。
(三)又查，雖然被告等四人均辯稱，該建物係農舍，有合法之使用執照，其等認定水
    泥地面可供作曬榖埸之農業使用云云，縱屬有據，惟被告四人所審酌之此點，顯
    非就上開申請人所欲承受之土地狀況，依前開法令就現狀詳為審核，而係預為承
    受人在依法承受舖滿水泥之農地後所可能之合法用途設想，如被告等人之所辯可
    以採信，那麼應該不會發生有人申請被拒絕之情事。況依財團法人中華工商鑑測
    研究中心報告書中所附之現場照片，及前開證人李祥乾在審查單上記載以觀，系
    爭農地除建物一棟外，餘為水泥路面，顯非一般農民之農舍、曬榖埸，被告等上
    開所辯，尚非可採。又被告丁○○雖批示要求申請人補件，但並未註明是補何種
    文件，而代書黃俊維在極短之時間內所取得之新竹縣政府建設局在八十二年七月
    二十九日就上開建物所核發之使用執照（參調查站卷附件十九），乃係本件債務
    人楊文君在八十八年四月間，獲知其所有之上開農地將遭新竹縣政府拆除時，所
    交付黃俊維之父黃秀輝保管，以便藉此向縣府要求保留合法建物部分之情，業據
    證人黃俊維於調查站訊問時證述在卷。而在同一地號土地上，證人黃鏡平曾在同
    一時間，以其父黃景有之名義向湖口鄉公所提出申請自耕能力證明，惟在湖口鄉
    公所依正常程序通知補件時，本件新豐鄉公所已因代書黃俊維自動幫其補上楊文
    君所有的上開建物使用執照而核發自耕能力證明，既已取得該證明，湖口鄉公所
    部分即因逾期未補件而被駁回等情，亦據證人黃鏡平於原審訊問時證述綦詳（參
    原審一卷二五三至二五四至頁，九十年六月五日訊問筆錄）。由此不但可見本件
    申請案的審查時間僅有五個工作天（自八十八年五月二十六日至同年月三十一日
    ，扣除三十日為星期日），與被告等四人坦承一般正常程序下的申請案自申請時
    起到核發約十五天的時間相較確實過快，亦可見上開建物使用執照應係被告四人
    為掩人耳目方批應補上開之證明文件，況此建物之使用執照，並非一般農民之農
    舍，與准否核發自耕能力證明間，應無何關連，而仍准補件，其等批示只是掩人
    耳目之舉，被告等如此快速辦理並准核發自耕能力證明書，應有圖利犯意甚明。
(四)再查，本件由黃鏡平委託代書黃俊維向其戶籍所在地之新豐鄉公所，申請自耕能
    力證明案，證人黃俊維係於八十八年五月二十六日上午送件，被告甲○○在很短
    之時間內，即取得該申請書，並立即在當日發出新豐鄉公所八十八年五月二十六
    日新鄉農字第二０一六二號委託湖口鄉公所代查之函文，然依正常之處理程序，
    該公文須經過新竹縣政府交換傳遞予湖口鄉公所，本件竟違乎常態，由被告甲○○指示收發吳禮琴，直接將公文交付予證人黃俊維所指定之余陳孟，此情亦據證
    人吳禮琴證述在卷。俟湖口鄉公所之承辦人員李祥乾當日下午到現場查勘，填具
    意見在會查單上後，李祥乾即辦理覆函連同其查勘結果又快速被送回到新豐鄉公
    所，次日（即同年月二十七日）甲○○收到湖口鄉公所發文函覆之會查單，即立
    刻受理簽辦；相對之下，新豐鄉公所在同一天（八十八年五月二十六日）所發出
    之新鄉農字第二０一五八號函文，要求內容相同、代查鄉民范陳玉雲所申請自耕
    能力證明書、亦為承受上開德盛段一三五０地號土地使用現況之文件，湖口鄉公
    所遲至同年月二十八日始簽收，再以一般正常公文旅行，透過新竹縣政府與公所
    間交換傳遞公文（正常程序上，收文因此會有二日之差距），至同年月三十一日
    始由證人李祥乾前往現場會勘，此除據證人李祥乾證述在卷外，且為被告甲○○
    所不否認，並有新竹縣湖口鄉收文三聯單二份影本附於調查站卷內可憑（參調查
    站卷附件二十八），故本件張金進（即黃鏡平）之申請案，顯異乎一般處理公文
    之流程及習性，係有意圖利應可確認。再經原審向新竹市政府函詢關於所屬各區
    公所間往來之函文程序，亦表示各區公所間的函文必須經過新竹市政府交換傳遞
    ，並不得假手機關以外人員親自遞送，而正常流程從甲區公所發文至乙區公所須
    一至二個工作天，此有新竹市政府九十年十一月二十九日（九十）府行文字第八
    八七六一號函一份附於原審卷二可參。雖然新竹市政府、新竹縣政府係二個不同
    、互不隸屬的單位，二者作法或有不同，惟在八十八年間，政府機關所謂便民措
    施並不普及，況本件事發後之八十九年五月間，被告甲○○、乙○○、丙○○等
    三人所屬之新豐鄉公所發文予新竹縣政府函請新竹縣政府釋示時，新竹縣政府亦
    以：因各業務單位承辦案件屬性不一，本府無法就本案作通盤之解釋，就一般公
    文之簽收，乃由業務相關單位就公文急迫性等因素，應有便利當事人具領或收受
    之權宜，惟涉及機密性或事關權益等函文之具領，應由各業務單位依公文送達方
    式為之較妥，有上開新竹縣政府八十九年五月二十五日八九府行法字第五九六九
    七號函一份附於原審一卷第七十四頁可憑。由新竹縣政府之函文可認，在八十八
    年五月間，新竹縣政府所轄之各鄉、鎮公所間往來之函文，亦顯少交由人民來遞
    送無誤，新竹縣政府之上開函文應僅係在政府機關欲發給人民之公文書有急迫情
    形時，得由人民具領或收受所為之解釋。是被告等以便民藉口，搪塞其等快速辦
    理並准核發自耕能力證明書之圖利犯行，自非可採。
(五)又查，依據上開臺灣省鄉（鎮、市、區）公所核發自耕能力證明書審查小組設置
    要點第六點，已明確規定，自耕能力審查小組每月開會二次，已如前述。既稱開
    會，即應非係單純將申請資料在各審查小組成員間流傳、各自表示意見，自應當
    係在各審查小組成員均在場之情況下，就具體個案是否符合上揭所示１至４種法
    令規令之情形，為充分之意見討論，就應否核發、尚欠缺何種證明文件等交換意
    見，如須補足何種證明文件始符合核發之標準，自亦當係會議中達成共識所得之
    結論，始與臺灣省鄉（鎮、市、區）公所核發自耕能力證明書審查小組設置要點
    第六點中所指之「開會二次」之真正意涵相符。然：新豐鄉公所開會之日期定為
    每月五日及二十七日，此為被告甲○○所坦承，本件依審查單上流程之記載係在
    八十八年五月二十七日由被告丁○○在審查單上簽註「補送合法證明文件後再審
    查」之意見，可見，在八十八年五月二十七日的會議上，因申請人張金進提出的
    資料不全，故該案應尚未進行至實質「審查」階段，然在同年月三十一日被告丁○○、丙○○、乙○○三人竟即准予核發張金進自耕能力證明，究竟審查小組有
    無開會？是否須要開會？在在充滿疑問。觀諸被告等人於調查站應訊、檢察官偵
    查中及原審訊問時所述不一，被告甲○○於調查站訊問時稱：「固定於每月五日
    及二十五日各召開一次，該會議以逐條審查方式進行‧‧‧」，就本件張金進申
    請承受湖口鄉○○段一三五０地號農地自耕能力證明書，則稱：「該審查小組會
    議於五月二十七日於本公所會議室召開，共有審查小組委員乙○○、丁○○、丙○○及我本人出席‧‧‧」、「因五月二十五日有部分審查小組委員無法出席，
    遂在該次會議召開前即決定延後至五月二十七日召開」；被告乙○○於調查站訊
    問時稱：該審查會議於八十八年五月二十七日上午在鄉公所農業課召開，出席人
    員包括丙○○、丁○○及甲○○云云‧‧‧，因五月二十七日已召開過會議，當
    日審查即認為張金進申請案僅缺合法證明，五月三十一日當天張金進補送有關缺
    件後就完成合法程序」；另被告丙○○、丁○○二人於調查局訊問時，均稱並未
    召開審查小組會議，本件係乃採書面審查，如有意見則自行在審查表上擬處意見
；而被告甲○○於檢察官訊問時，仍堅稱本件有開會審查，乙○○於檢察官訊問
    時，則改稱本件乃以書面審方式進行，被告丁○○於檢察官訊問時仍堅稱是書面
    審查，被告丙○○於檢察官訊問時則又稱本件乃會過後於二十七日審查然後再會
    過，被告四人於原審訊問時，則均改稱係採書面審查，二十七日審查後要申請人
    補資料，後來他的資料補來了，為了便民，我們就讓他的案子過（參原審二卷九
    十一年四月三十日訊問筆錄、九十一年六月十八日審理筆錄）。綜上所述，被告
    四人對於本件採取何方式審查，所述前不一，如係在五月二十七日已開過會後，
    又於同年月三十一日再會審，使該案能迅速通過，應有未待下次開會即再度以書
    面召開會議之嫌，本件實看不出有何狀況是符合上開臺灣省各鄉（鎮、市、區）
    公所核發自耕能力證明書審查小組設置要點第六點但書所指之「必要時」，如本
    件係一開始即採取書面審查，即表示該申請作業與一般其他案件之原則即一個月
    僅開二次會議之顯然不符，被告四人確有違背法令之處。另就時間而言，證人黃
    俊維於八十八年五月二十六日送件，僅在一日之時間即會勘完畢，趕在翌日的審
    查會上審查，再立即命其補件，張金進終於在同年月三十一日取得參與原審法院
    在隔日所進行之上開農地拍賣所必須的自耕能力證明書，若非被告甲○○、乙○○、丙○○、丁○○等四人盡力配合下，證人張金進應不可能在同年六月一日取
    得資格參與投標，被告四人確有圖利黃鏡平、黃俊維二人甚明。
(六)又查，證人張金進於八十八年五月時，已在遠東紡織股份有限公司連續任職達三
    十年，且申報之年所得有八十萬餘元，其竟仍在代書黃俊維與證人黃鏡平之指示
    下，由證人張金進固書立之切結書，表示並無專任農耕以外之職業或勞動工作（
    按：此點為內政部八十七年四月四日所發台（８７）內地字第八七八一四四０號
    函中所指是否可以撤銷已核發之自耕能力證明書之問題），此有該份切結書、八
    十三至八十六年度納稅人張金進之綜合所得稅核定通知書等附於調查站卷可按（
    參附件二十一、二十五），然此僅說明張金進就自有農地有自耕能力，但就欲購
    農地是否合法農地可得申請自耕能力證明書，仍不具證明作用。況證人張金進於
    調查站初訊問時，坦承其對於所欲購之農地一無所知，均由黃鏡平全權處理，其
    只是單純投資而已，僅負責簽章，實際用途為何，並不清楚，核與實際從事建材
    生意之證人黃鏡平，於調查站初訊時供稱；因無申請自耕能力證明書之資格，遂
    單純借用張金進名義購買，資為投資之用途云云相符，姑不論其二人於檢察官訊
    問及原審調查時時改稱係二人共同購買，準備將來退休後耕種使用云云，是否屬
    實，然由上足見本件系爭農地，證人張金進並非「自耕能力證明書之申請及核發
    注意事項」第二點所規定真正欲購農地之人，且系爭農地除建物一棟外，餘為水
    泥路面，顯非一般農民之農舍、曬榖埸，不符上開注意事項第八點第一項規定：
    承受農地之使用須符合區域計畫法或都市計畫法有關土地使用管制法令規定，即
    依區域計畫法或都市計畫法編為農牧用地、田地、旱地地目而未作非農地使用之
    土地，實不可核發自耕能力證明書，被告等違法核准自有圖利之嫌。
(七)另查，又因證人黃鏡平得以唯一之身份在原審法院拍賣上開土地時標售得該土地
    ，而以其所出之低價得標，以致面積二四二０平方公尺之土地，以三百零五萬元
    之價格即標得，此與事隔二日即八十八年六月三日，在上開土地旁、亦為同一所
    有權人楊文君所有之同段一三五六地號、面積一三００平方公尺、相同地目、面
    積更為方正、但並未作違法使用之農地，以五百三十六萬元之價格賣出相較，每
    平方公尺分別為一二六０、四一二三元之價格，已相差二八六三元，此有臺灣新
    竹地方法院之民事執行處就上開一三五０地號及一三五六地號（原審法院八十七
    年度執字第一一八三號）強制執行卷中拍賣相關資料、地籍圖等附於調查站卷（
    附件三十三至三十五）可稽。是以在被告四人等有意之安排及曲解法令之情況下
    ，證人黃鏡平、名義上之張金進，成為唯一符合規定之應買人，不論建物，光單
    以土地計算，證人黃鏡平即獲得減少支付出七百萬元左右之利益。原審法院民事
    執行處並於八十八年八月十二日發文，對買受人張金進核發新院錦執莊二０七０
    字第三三九九四號不動產權利移轉證書，此有原審法院八十七年度執字第二０七
    ０號不動產權利移轉證書附可憑（參調查站卷附件三四），被告四人直接圖利證
    人黃鏡平與黃俊維二人，並使其二人因而獲得利益之事實，亦足認定。
(八)復查，至於審查小組另一成員楊意鋒乃新豐鄉公所民政課課長，其僅就所申請人
    所欲承受之農地是否有三七五減租約定部分以書面審查，而該項審查部分在原審
    法院民事執行處之拍賣公告中，已具體記載並無三七五減租之情事，有上開通知
    附卷可憑，並據證人楊意鋒及民政課課員林礽梅證述在卷，是以，證人楊意鋒就
    本件自耕能力證明書之核發與否並無掌控之能力，應予敘明。又雖然八十九年一
    月二十六日總統修正公布之農業發展條例，對於農地之利用或管理已採取較寬之
    規定，惟被告四人在審核本件申請時，自應以當時所使用之法律及背景為衡量依
    據，況被告四人對於本件採取事後申請人所可能利用之角度設想，非以法令所規
    定應以當時承受地之客觀情形為考量，已顯有不當及違法之處，已如前述，自不
    能以嗣後法律修正而認定當時被告四人所為之處分並無違誤。綜上所述，被告甲○○、乙○○、丁○○、丙○○四人違反法律之規定，且又以不正常之公文流程
    及審核程序進行審核，使前開臺灣新竹地方法院第二次拍賣德盛段一三五０地號
    之土地時，張金進成為唯一之合格應買人，而以低價得標，並使代為跑件之代書
    黃俊維取得代理本件成功之利益，其等確有圖私人不法利益之事證已臻明確，被
    告四人之犯行已堪認定，均應予依法論科。
三、按，貪污治罪條例第六條業已於被告甲○○、乙○○、丁○○、丙○○四人行為
    後修正，有如前述（法定刑並未修正，僅修正構成要件及廢除處罰第一項第四、
    五款未遂犯之規定），惟修正後之該罪構成要件比較嚴格，比較新舊法之規定，
    因被告等行為均符合該條例第六條第四款修正前後之犯罪構成要件，變更後之新
    法對被告並無不利，依刑法第二條第一項前段之規定，自應適用裁判時之新法。
    核被告武基、乙○○、丁○○、丙○○四人所為，均係犯修正後貪污治罪條例第
    六條第一項第四款之公務員對於主管之事務，直接圖其他私人不法之利益罪。
    被告甲○○、乙○○、丁○○、丙○○四人間就上開犯行，有犯意之聯絡與行為
    之分擔，均為共同正犯。又被告等係圖利他人，本身並無所得，毋庸諭知追繳沒
    收，併此補敘明。原審引用貪污治罪條例第二條前段、修正後第六條第一項第四
    款、第十七條，刑法第十一條前段、第二條第一項前段、第二十八條、第三十七
    條第二項，審酌被告甲○○、乙○○、丁○○、丙○○等四人均身為依法執行公
    務之人，明知應依循法令執行公務，竟為圖他人之利益而犯本案，並造成國家司
    法、地政機關等嚴重之人力、物力之浪費，及其等犯罪之動機、目的、手段等一
    切情狀，論處被告甲○○、乙○○、丁○○、丙○○均共同依據法令從事公務之
    人員，對於主管之事務，明知違背法令，直接圖其他私人不法利益，因而獲得利
    益罪，均處有期徒刑柒年，並均依修正後貪污治罪條例第十七條之規定，併宣告
    褫奪公權五年，以示懲儆。經核其認事用法均無違誤，量刑亦稱允當，被告猶執
    陳詞上訴指摘原判決不當，為無理由，應予駁回。
據上論斷，應依刑事訴訟法第三百六十八條，判決如主文。
本案經檢察官郭啟東到庭執行職務。
中    華    民    國    九十一    年     十一       月      十四        日
                              臺灣高等法院刑事第九庭
                                    審判長法  官  李  文  成
                                          法  官  周  盈  文
                                          法  官  官  有  明
右正本證明與原本無異。
如不服本判決應於收受送達後十日內向本院提出上訴書狀，其未敘述上訴之理由者並
得於提起上訴後十日內向本院補提理由書（均須按他造當事人之人數附繕本）。
                                          書記官  林  蓓  瑜
中      華      民      國    九十一  年    十一      月    十四      日
附錄本案論罪科刑法條全文：
修正後貪污治罪條例第六條第一項第四款有下列行為之一者，處五年以上有期徒刑，
得併科新台幣三千萬元以下罰金：
四  對於主管或監督之事務，明知違背法令，直接或間接圖自己或其他私人不法利益
，因而獲得利益者。
